【裁判字號】    99,台上,7196
【裁判日期】    991118
【裁判案由】    妨害性自主等罪
【裁判全文】
最高法院刑事判決            九十九年度台上字第七一九六號
上  訴  人  甲○○
選任辯護人  鄭世賢律師
上  訴  人  乙○○
選任辯護人  吳昆浦律師                    
上列上訴人等因妨害性自主等罪案件，不服台灣高等法院台南分
院中華民國九十八年五月二十七日第二審判決（九十七年度上訴
字第七八五號，起訴案號：台灣雲林地方法院檢察署九十六年度
偵字第四０七一號、第四０八四號），提起上訴，本院判決如下
：
    主  文
原判決撤銷，發回台灣高等法院台南分院。
    理  由
本件原判決撤銷第一審諭知上訴人甲○○、乙○○均無罪之判決
，改判均論處上訴人等共同犯乘機性交罪刑二罪（甲○○二罪，
各處有期徒刑參年參月；乙○○，為累犯，二罪各處有期徒刑參
年貳月）；固非無見。
惟查：（一）原判決事實欄認定，甲○○與Ａ女、Ｂ女姊妹（分
別為民國七十二年二月、七十五年十月出生，姓名、年籍、住所
均詳卷）係舊識，明知其等均係中度智能障礙之心智缺陷女子，
反應、理解能力較一般人為低，竟於九十六年六月五日下午五時
許，基於性交之犯意，對Ａ女、Ｂ女稱：「要請吃麵及唱歌」等
語，乃帶同二女前往吃麵後，再帶往乙○○住處。乙○○見Ａ女
、Ｂ女患有智能障礙，認有機可乘，竟與甲○○利用二女心智缺
陷不知抗拒而為性交之犯意聯絡，由甲○○解開Ａ女、Ｂ女衣褲
後，親吻Ａ女嘴巴、撫摸Ａ女胸部、以手指插入Ａ女陰道內，乙
○○則在旁親吻Ｂ女嘴巴、撫摸Ｂ女胸部、以手指插入Ｂ女陰道
，再由甲○○親吻Ｂ女嘴巴、撫摸Ｂ女胸部、以手指插入Ｂ女陰
道等情（原判決正本第一頁至第二頁）；於理由欄說明，上訴人
等所為均係犯刑法第二百二十五條第一項之乘機性交罪，其等間
有犯意聯絡及行為分擔，均為共同正犯，二次乘機性交，犯意各
別，均應分論併罰（原判決正本第六頁）。但原判決事實欄僅認
定上訴人等分別對Ａ女、Ｂ女為性交後，甲○○又對於Ｂ女為性
交；並未認定對Ｂ女為性交部分，係甲○○與乙○○另行起意為
之，於理由欄亦未詳為說明上訴人等此部分犯行係另行起意為之
理由，已有判決理由不備之違法；況依原判決之認定，上訴人等
係共同基於對Ａ女、Ｂ女乘機性交之犯意而為上開犯行，雖其等
各別對Ａ女、Ｂ女為性交後，甲○○又對Ｂ女為性交，然因均在
上訴人等犯意之聯絡範圍內，自應就全部犯行負正犯之罪責。倘
屬無訛，上訴人等既係基於互相利用對方行為而對Ａ女、Ｂ女為
性交，則甲○○對Ｂ女為性交，是否係在上訴人等原有之共同犯
意聯絡之內，抑或係其等另行起意為之？原判決未予釐清，致事
實不明，本院無從就原判決適用法律當否為判斷。且原判決既認
，甲○○解開Ｂ女衣褲，而由乙○○對之為性交，此部分甲○○
亦與乙○○應共負正犯之責；則甲○○解開Ｂ女之衣褲似係著手
對Ｂ女為性交，其繼乙○○之後，對Ｂ女為性交，究係甲○○原
有犯意之接續實行，抑或與乙○○另行起意為之？又上訴人等全
部犯行，在法律評價上，究係屬一行為抑或可分之二行為？起訴
書所指係一行為而觸犯同種罪名之想像競合，是否可取？均待研
求。原審未予釐清，遽行判決，亦嫌速斷。（二）刑法第二百二
十五條第一項乘機性交罪，除以行為人之性交行為係「利用被害
人精神障礙、身體障礙、心智缺陷或其他相類似之情形」為構成
要件外，尚須被害人「不能或不知抗拒」始足當之。原判決於理
由欄以Ａ女、Ｂ女經財團法人天主教聖馬爾定醫院鑑定結果認為
：「Ａ女認知能力為中度智障狀態，依其智能程度，知道性交為
：『男生的下面放到女生的下面』，但面對別人對她做出侵害時
，會不知所措，僅能引導下回應出口頭的拒絕；Ｂ女認知能力受
限於中度智能障礙，僅能『背誦』家人教導的『有人脫衣服要反
抗或逃跑』，但對其實際意涵並無理解及實行能力。Ｂ女對『性
交』亦無法區辨『玩』、親密關係、性侵害之差異，無法理解性
交與懷孕關係。Ｂ女之反抗能力極度受限，其智能明顯無法對各
種突發狀況做出適當理解及反應」，因認Ａ女、Ｂ女，對於性交
行為之認知能力不足，且依其智力，在遇到緊急或壓迫之狀況時
，應無足夠的應變及處理能力，已達不知或不能抗拒之程度（原
判決正本第四頁至第五頁）。但依卷內資料，Ｃ女（為Ａ女、Ｂ
女之母，姓名、年籍、住所均詳卷）於第一審證稱：「Ａ女、Ｂ
女均就讀高職，念特殊班，Ａ女目前在醫院當清潔工，Ｂ女則在
某中心照顧行動不便的小孩，有時會去工廠工作，Ｂ女之前交過
男朋友，現在還在交往，他們有發生關係」等語（第一審卷第一
一五頁、第一一八頁至第一一九頁）；Ａ女證稱：「念到高職三
年級畢業，之前沒交過男朋友，我們在乙○○家有看Ａ片，甲○
○摸我時，我有跟他說不要，我說要回去，甲○○說好，但繼續
摸我，他沒有壓住我，我有用手撥掉他的手，他用手指插入我尿
尿的地方……我當時認為甲○○對我做的事情是不對」等語（第
一審卷第七十四頁至第八十頁、第八十八頁背面）；Ｂ女於偵查
中及第一審審理時證稱：「（你的衣物是何人脫的？）阿○（指
甲○○），但我說我不要玩」、「（阿○的朋友有無摸你下體即
性器官？）有，我說不要摸」、「我有念國中、高職，學美容、
美髮，我之前有交過男朋友，他有用他尿尿的地方插入我的身體
……這件事情我母親也知道，她平常有叫我及Ａ女不可以跟男生
亂來」等語（第四０七一號偵查卷第十三頁，第一審卷第一０二
頁背面、第一０六頁至第一０七頁、第一０九頁至第一一０頁、
第一一三頁至第一一四頁）。上開證述，倘屬非虛，上訴人等辯
稱Ａ女、Ｂ女當時並未達於不知或不能抗拒之程度等語，是否全
然不足以採納？原判決未詳為指駁，自有理由不備之違法。綜上
，應認原判決有撤銷發回之原因。
據上論結，應依刑事訴訟法第三百九十七條、第四百零一條，判
決如主文。
中    華    民    國  九十九  年   十一   月   十八   日
                      最高法院刑事第六庭
                          審判長法官  林  永  茂  
                                法官  蘇  振  堂  
                                法官  林  立  華  
                                法官  蔡  國  在  
                                法官  陳  春  秋  
本件正本證明與原本無異
                                      書  記  官  
中    華    民    國  九十九  年   十一   月  二十五  日
                                                       s

司法院資訊處製作；財團法人民間司法改革基金會備份。
